臺灣高等法院臺南分院刑事裁定
110年度毒抗字第108號
抗  告  人  陳富成


上列抗告人因檢察官聲請觀察勒戒案件，不服臺灣雲林地方法院
中華民國110年1月15日裁定（110年度毒聲字第17號）提起抗告
，本院裁定如下：
    主  文
原裁定撤銷，發回臺灣雲林地方法院。
    理  由
一、原裁定意旨略以：抗告人基於施用第二級毒品MDMA之犯意，
    於民國109年7月26日晚間9時許，在雲林縣○○鎮○○里○○路000
     號友人張宏吉住處內，將摻有MDMA之咖啡包加入可樂內飲
    用之方式，施用第二級毒品MDMA1 次。嗣於109年7 月27日1
    2時47分許，經警得其同意採集其尿液送驗，結果檢出MDMA
    、MDA 陽性反應等事實，業據抗告人坦承不諱，復有嘉義憲
    兵隊勘查採證同意書、真實姓名對照表、憲兵指揮部刑事鑑
    識中心鑑定書在卷可稽，足認其自白與事實相符，施用第二
    級毒品MDMA之犯行，應堪認定。因抗告人前無施用毒品前科
    ，有前案紀錄表可按，故檢察官依毒品危害防制條例第20條
    第1項、觀察勒戒處分執行條例第3條第1項規定，聲請令抗
    告人入勒戒處所觀察、勒戒，於法並無不合，應予准許等語
    。
二、抗告意旨略以：抗告人坦承犯行，係出於好奇而施用毒品，
    深感悔悟，為疏減訟源及落實輕罪從輕、鼓勵自新回歸社會
    ，請將抗告人送醫院評估，施以戒癮治療，改予緩起訴處分
    ，本件無送觀察勒戒之必要，爰聲請撤銷原裁定等語。
三、按：
  ㈠毒品危害防制條例對於施用第一、二級毒品者，認其係具有
    「病患性犯人」之特質，採行觀察、勒戒以戒除其身癮之措
    施。犯同條例第10條之罪者，依修正後同條例第20條、第23
    條之規定，「初犯」須經觀察、勒戒，經觀察、勒戒執行完
    畢釋放後，「三年內再犯」者，因其再犯率甚高，原實施之
    觀察、勒戒既已無法收其實效，應依法追訴。至於經觀察、
    勒戒執行完畢釋放後，「三年後再犯」者，仍適用「初犯」
    規定，先經觀察、勒戒之程序。另現行毒品危害防制條例第
    24條規定該法第20條第1 項及第23條第2 項之程序，於檢察
    官先依刑事訴訟法第253 條之1 第1 項、第253 條之2 之規
    定，為附命完成戒癮治療之緩起訴處分時，不適用之；前項
    緩起訴處分，經撤銷者，檢察官應依法追訴，而採行「觀察
    、勒戒」與「緩起訴之戒癮治療」並行之雙軌模式。
  ㈡又按「（第24條）第1 項所適用之戒癮治療之種類、其實施
    對象、內容、方式與執行之醫療機構及其他應遵行事項之辦
    法及完成戒癮治療之認定標準，由行政院定之」，現行毒品
    危害防制條例第24條第3 項亦有明文，而為同條例第20條第
    1 項觀察勒戒處分之例外規定。行政院並據此例外規定，訂
    定「毒品戒癮治療實施辦法及完成治療認定標準」，該標準
    第12條並定有視為未完成戒癮治療、得撤銷緩起訴處分之各
    款事由（例如於治療期間，無故未依指定時間接受藥物治療
    逾七日等），然以檢察官業依刑事訴訟法第253 條之1 第1
    項、第253 條之2 第1 項第6 款之規定，為附命完成戒癮治
    療之緩起訴處分後，始有其適用，此觀未完成戒癮治療所生
    之法律效果為「得撤銷緩起訴處分」甚明；是以檢察官依前
    揭規定為附命完成戒癮治療之緩起訴處分前，倘斟酌個案情
    形，依毒品危害防制條例第20條第1 項規定聲請法院裁定令
    被告入勒戒處所觀察、勒戒，屬檢察官之自由裁量權。
  ㈢惟檢察官前開雙軌模式之裁量，亦有一定界限，如裁量踰越
    法所容許範圍或有裁量權濫用情形，其自由裁量行為亦為違
    法；裁量濫用者，於表面形式上雖於授權範圍內行使權限，
    然裁量違反目的而悖於比例原則，仍須受司法審查。
四、經查：
  ㈠抗告人於上開時地經採尿送驗結果呈MDMA陽性反應一節，業
    據抗告人坦承在卷，並有前開尿液檢驗報告附卷可稽，其自
    白與事實相符，抗告人確有施用第二級毒品之犯行，堪以認
    定。
　㈡本案抗告人先於109年7月27日在嘉義憲兵隊偵訊室接受詢問
    ，嗣於109年9月4日經該憲兵隊函送臺灣雲林地方檢察署，
    該署檢察事務官於109年10月12日詢問抗告人，迄110年1月4
    日檢察官聲請觀察勒戒為止，長達近3個月均無傳喚抗告人
    ，且從案發迄該時，已近半年，亦無調查抗告人是否有戒癮
    治療之必要，卻逕於110年1月4日聲請將抗告人送觀察勒戒
    ；原審法院於同年1月6日分案後，亦無傳喚或進行任何調查
    ，迅於同年月15日裁定令抗告人送勒戒處所施以觀察勒戒，
    有上開裁定可按。
  ㈢本院認為，抗告人前無任何施用毒品前科，有其前案紀錄表
    在卷可按，其既已具狀請求評估戒癮治療當否，難謂無憑，
    即有於調查後再予評估認定之必要。然本案分案偵查後，檢
    察官並無調查其有無戒癮治療之必要，突於收案後4個月聲
    請觀察、勒戒；原審法院於收案後亦不為傳喚、調查，迅速
    結案，無隻字片語說明有無戒癮治療之必要，而需逕為觀察
    勒戒，是檢察官之聲請及原裁定准予觀察勒戒，顯有再行審
    酌之處。
  ㈣再者，抗告人供稱其為初犯，受好奇心驅使始施用毒品，對
    照其無施用毒品前科，並非無據，檢察官及原審均無調查，
    衡以新修正毒品危害防制條例之立法意旨亦在讓施用毒品者
    有多元戒癮機會，是本件檢察官及原審法院究竟為何要捨棄
    戒癮治療，逕採觀察、勒戒，是否須經醫院專業評估，自應
    進一步說明。
  ㈤綜上所述，原裁定以抗告人確有於前述時地施用第二級毒品
    之犯行，即逕准許檢察官之聲請，命其至勒戒處所觀察、勒
    戒，非無商榷之餘地。抗告人提起本件抗告，為有理由，自
    應由本院將原裁定撤銷，發回原審法院詳加調查，另為妥適
    之裁定。
五、據上論斷，應依刑事訴訟法第413 條前段，裁定如主文。
中　　華　　民　　國　 110　　年　　2 　　月　　 18 　日
                  刑事第五庭    審判長法  官  黃國永
                                      法  官  蔡川富
                                      法  官  翁世容
以上正本證明與原本無異。
不得再抗告。
                                      書記官  顏惠華
中　　華　　民　　國　 110　　年　　2 　　月　　 18 　日